ACORDAO-COMPLETO-2426941

ACÓRDÃO 9682/2020 ATA 32/2020 - SEGUNDA CÂMARA

VISTOS, relatados e discutidos estes autos de tomada de contas especial instaurada em razão da impugnação total das despesas realizadas com recursos do Convênio 149/2004, firmado entre a Funasa e o Município de Sanclerlândia/GO objetivando a execução de sistema de resíduos sólidos na municipalidade,
ACORDAM os Ministros do Tribunal de Contas da União, reunidos em sessão da 2ª Câmara, em:
9.1. arquivar as presentes contas, sem julgamento do mérito, por ausência dos pressupostos para desenvolvimento válido e regular do processo, com fulcro no art. 1º, inciso I, da Lei 8.443/1992 c/c os arts. 169, inciso VI, e 212 do Regimento Interno do TCU;
9.2. dar ciência desta decisão ao responsável e à Fundação Nacional de Saúde.

Tomada de Contas Especial instaurada pela Fundação Nacional de Saúde  Funasa em razão da impugnação total das despesas realizadas com recursos do Convênio 149/2004, firmado com o Município de Sanclerlândia/GO objetivando a execução de sistema de resíduos sólidos na municipalidade.

Segunda Câmara

Município de Sanclerlândia/GO.

3. Interessados/Responsáveis:
3.1. Interessado: Fundação Nacional de Saúde - Funasa.
3.2. Responsável: Itamar Leão do Amaral (XXX.094.171-XX).

13.1. Ministros presentes: Ana Arraes (Presidente), Augusto Nardes (Relator), Aroldo Cedraz e Raimundo Carreiro.
13.2. Ministros-Substitutos presentes: Marcos Bemquerer Costa e André Luís de Carvalho.

AUGUSTO NARDES

Transcrevo a seguir a instrução de peça 66 lavrada no âmbito da Secretaria de Controle Externo de Tomada de Contas Especial (SecexTCE) , a qual contou com a anuência do escalão dirigente da unidade técnica (peças 67 e 68) : 
"INTRODUÇÃO
Trata o presente processo de tomada de contas especial instaurada contra o Sr. Itamar Leão do Amaral (CPF XXX.094.171-XX) , prefeito municipal de Sanclerlândia/GO, nas gestões de 2001-2004 e 2005-2008, em decorrência da impugnação total de despesas do Convênio 149/2004 - Siafi 517928 (peça 1, p. 58-67) , firmado entre a Funasa e a Prefeitura Municipal de Sanclerlândia/GO.
HISTÓRICO
O referido convênio tinha por objeto a execução de sistema de resíduos sólidos (peça 2, p. 203-212) com recursos orçados no valor total de R$ 326.835,00, sendo R$ 291.569,50 à conta da Funasa e R$ 35.265,50 de contrapartida municipal, conforme cláusulas quinta e sexta do convênio (peça 1, p. 63) e plano de trabalho aprovado (peça 1, p. 56) . A vigência do instrumento se estendeu de 30/6/2004 a 20/12/2009, com prazo de apresentação de prestação de contas até 18/2/2010 (peça 3, p. 218) .
Os recursos federais foram liberados por meio das seguintes ordens bancárias, depositadas na agência 3337-5, conta corrente 8.517-0 do Banco do Brasil (peça 3, p. 14 e 218) :
	Ordem Bancária
	Data 
	Valor (R$) 

	20070B901203
	2/2/2007
	120.000,00

	20070B904092
	5/4/2007
	116.627,80

	20070B913689
	21/12/2007
	54.941,70

	Total
	291.569,50

Conforme Relatório 2, de 25/8/2006 (peça 1, p. 36-39) , a Divisão de Engenharia de Saúde Pública - Diesp constatou que a área adquirida pela prefeitura estava de acordo com a documentação apresentada e já possuía a licença prévia de instalação (peça 1, p. 36-39) .
Por meio do Relatório de Visita Técnica 3 realizada em 14/8/2007, a Funasa atestou que a obra havia iniciado em 2/4/2007 e se encontrava com percentual de execução de 52,33% (peça 1, p. 130-140) .
Em 19/11/2007 a Funasa emitiu o Parecer Financeiro 79/2007 (peça 1, p. 146-147) , aprovando da prestação de contas parcial relativa à 1ª parcela.
Entretanto, em nova visita técnica realizada em 27/8/2009 (Relatório de Visita Técnica 4) a Funasa apontou o seguinte (peça 1, p. 156-164) : 
a) obra paralisada;
b) a obra estava em processo de degradação, tendo ocorrido depredação da guarita e erosão dos taludes das trincheiras escavadas;
c) devido ao abandono das obras, não foi possível a identificação de novos serviços, impossibilitando a aferição dos quantitativos;
d) o superintendente da prefeitura informou que a obra continuava embargada judicialmente estando o processo localizado no Tribunal de Justiça/GO, e que também havia sido feito o depósito em juízo da indenização pela desapropriação da área.
Então a Diesp recomendou a permanência do percentual de 52,33%, indicado no Relatório de Visita Técnica anterior (peça 1, p. 130-140) , como o último que possibilitou a aferição dos quantitativos e qualidade dos serviços (peça 1, p. 158) .
O Decreto 26/2005 (peça 1, p. 165) declarou de utilidade pública para fins de desapropriação, a área de 1 alqueire, correspondente a 48.400 m2 do imóvel rural denominado Fazenda Cerrado do Meio ou Alegre e Serrado ou Retiro, de propriedade do senhor Nelson Alves de Oliveira, localizado às margens da Rodovia GO-164, conforme projeto e memorial descritivo anexo ao decreto.
Em 12/2/2010, a Funasa notificou o prefeito sucessor Walkler Rodrigues Soares a ressarcir à União o valor do débito apurado, de R$ 368.610,74 (peça 1, p. 173) , uma vez que a vigência do convênio havia expirado em 20/12/2009.
Em resposta, Sr. Walkler Rodrigues Soares encaminhou à Funasa os documentos relativos à prestação de contas, assinados pelo Sr. Itamar Leão do Amaral, prefeito na gestão 2005-2008 (peça 1, p. 177-212 e peça 2, p. 1-123) , o comprovante de recolhimento do saldo do convênio realizado em 19/4/2010, no valor de R$ 68.958,09 (peça 2, p. 49) e cópia da ação de improbidade administrativa contra movida contra o Sr. Itamar Leão do Amaral (peça 2, p. 50-62) .
Instada a se manifestar acerca da execução física das obras, a Diesp emitiu o Parecer Técnico 3/2010 (peça 2, p. 67-68) , onde apontou o seguinte:
a) a obra não foi mais retomada;
b) foi constatado na visita técnica 3, mediante relatório fotográfico, a execução de 52,33% da obra;
c) no relatório 4, evidenciou-se que o que havia sido aprovado estava em processo de degradação, tendo ocorrido a depredação da guarita e erosão dos taludes das trincheiras escavadas;
d) devido ao abandono da obra, não foi possível, naquela visita, a identificação de novos serviços, impossibilitando a aferição dos quantitativos;
e) diante da devolução do saldo do convênio pelo município à Funasa e da ação civil pública de improbidade administrativa movida pelo município em desfavor do ex-prefeito Sr. Itamar Leão do Amaral e da Antares Construtora e Incorporadora, concluiu-se que não havia mais intenção de término da obra por parte do município. 
f) apesar de verificado a execução de 52,33% da obra na visita 3, posteriormente foi constatado na visita 4 o abandono com deterioração dos serviços anteriormente executados, não existindo nenhuma parte do sistema de resíduos sólidos com possibilidade de aproveitamento sem a continuidade e finalização da obra.
g) não foi atingida a etapa útil do projeto.
Diante das considerações expostas, a Diesp considerou o percentual de execução em 0%, ante não alcance da etapa útil e dos objetivos do projeto (peça 2, p. 68) .
Em 19/3/2008 a empresa executora das obras, Antares Construtora e Incorporadora Ltda, promoveu interpelação judicial do Município de Sanclerlândia (peça 2, p. 82-88) , por meio da qual solicitou a realização de termo aditivo ao contrato, em razão do embargo judicial das obras ter ocorrido no decorrer de sua execução (agosto/2007) , quando estas já atingiam o percentual de 85%. Na interpelação judicial, informa a empresa que todo o terreno e benfeitorias já realizadas se encontravam em estado de degradação por ação das intempéries, fato que estaria ocasionando incalculáveis prejuízos à interpelante.
Em 15/5/2010 a Funasa emitiu o Parecer Financeiro 66/2010 (peça 2, p. 141-143) , onde descreve que até aquela data não havia comunicação do desfecho do embargo judicial, e que assim sendo, e considerando o final da vigência, foi providenciada a análise conclusiva do convênio em comento. Assim, concluiu-se, com base no Parecer Técnico 3/2010 (peça 2, p. 67-68) , pela impugnação total do convênio, aprovando-se tão somente o valor recolhido.
Dessa forma, não recolhido o valor impugnado, foi instaurada a tomada de contas especial, responsabilizando-se o Sr. Itamar Leão do Amaral (CPF XXX.094.171-XX) , prefeito nas gestões 2001-2004 e 2005-2008, pelo débito original de R$ 235.000,00, que corresponde ao valor repassado de R$ 291.569,50, deduzindo-se a parcela restituída pelo município, de R$ 56.569,50 (peça 3, p.114-120; 141-142;149-151; 165-167; 174-179; 206-208) .
O Relatório de Auditoria CGU 986/2016, assim como o Certificado de Auditoria, Parecer do Dirigente do Órgão de Controle Interno e Pronunciamento Ministerial, opinaram pela irregularidade das contas, nos moldes concluídos pela Funasa (peça 3, p. 231-233) .
Por meio da instrução inicial de peça 5, concluiu-se pela necessidade de realização do responsável nos seguintes termos: 
I - realizar a citação com responsabilidade do Sr. Itamar Leão do Amaral (CPF XXX.094.171-XX) , com fundamento nos arts. 10, § 1º, e 12, incisos I e II, da Lei 8.443/1992 c/c o art. 202, incisos I e II, do RI/TCU, para que, no prazo de 15 (quinze) dias, apresente alegações de defesa e/ou recolha aos cofres da Fundação Nacional de Saúde (Funasa) as quantias abaixo indicadas, atualizadas monetariamente a partir das respectivas datas até o efetivo recolhimento, abatendo-se na oportunidade a quantia eventualmente ressarcida, na forma da legislação em vigor:
Débitos e Crédito:
	DATA 
	VALOR (R$) 
	D/C

	2/2/2007
	120.000,00
	D

	5/4/2007
	116.627,80
	D

	21/12/2007
	54.941,70
	D

	19/4/2010
	68.958,09
	C

I.1 - Ocorrências: não comprovação da boa e regular aplicação dos recursos em decorrência da impugnação total das despesas realizadas com recursos do Convênio 149/2004 (Siafi 517928) de 30/6/2004, celebrado entre a Funasa e a Prefeitura Municipal de Sanclerlândia/GO, tendo por objeto a construção do aterro sanitário de resíduos sólidos e que por não ter providenciado o pagamento da indenização ao dono do terreno expropriado teve a execução das obras paralisada por embargo judicial e a empresa que construía o aterro ficou impedida de entrar no terreno e muito menos proceder qualquer atividade, e que portanto todo o terreno e benfeitorias já realizadas se encontravam em estado de degradação derivada das intempéries terrestres e depredação das edificações, fato que trouxe incalculáveis prejuízos sem possibilidade de aproveitamento. 
Conduta: Itamar Leão do Amaral (CPF XXX.094.171-XX) , gestões 2001-2004 e 2005-2008 na condição de prefeito do município de Aracoiaba/PE celebrou e geriu recursos do Convênio 149/2004 (Siafi 517928) de 30/6/2004 que na análise técnico-financeira da Fundação Nacional de Saúde (Funasa) não comprovou a boa e regular aplicação dos recursos.	 
Citado por meio do Ofício 850/2017 (peça 7) , o responsável apresentou suas alegações de defesa (peças 14 a 58) , cujos argumentos foram assim resumidos na instrução de peça 61:
a) que o processo formulado pela Funasa e transformado em TCE se apoiou em fatos não ocorridos e que adiante serão esclarecidos pois ficará sobejamente demonstrado que não houve por parte do requerido Itamar Leão do Amaral quaisquer ato de improbidade ou de dano ao erário público (peça 14, p.2) ;
b) é necessário esclarecer através de uma ordem cronológica todo o enredo fático a fim de demonstrar cabalmente que o requerido Itamar Leão do Amaral não foi a pessoa que deu azo a paralisação das obras do aterro sanitário, e muito menos que tal paralisação tivesse ocorrido em virtude de falta de pagamento de indenização pela desapropriação feita contra o proprietário do imóvel (peça 14, p.3) ;
c) o município de Sanclerlândia bateu às portas do judiciário singular com pedido de desapropriação de uma gleba de terras, com área de um alqueire à margem da rodovia que liga Sanclerlândia/São Luís de Montes Belos para a construção de um aterro sanitário, considerado de utilidade pública (Decreto-Lei 3365/41) em observância ao Termo de Ajustamento de Conduta firmado com o Ministério Público (peça 14, p.3) ;
d) depois de apresentado o laudo de avaliação e com ele assentido a MM .Juíza determinou que fosse depositado o valor da indenização que se vê dos autos da ação de desapropriação em anexo e obteve a imissão provisória da posse buscando em março/2006 junto a Agência Ambiental a concessão de licença prévia a qual foi deferida em abril/2006. A imissão provisória de posse foi deferida, mediante a comprovação dos honorários periciais, e a citação dos requeridos também foi determinada (peça 14, p.3) ;
e) citados, os proprietários do imóvel desapropriado apresentaram contestação discutindo apenas a inviabilidade da obra no local devidamente escolhido pela Agência Ambiental deixando de contestar o feito quanto ao preço ou qualquer vício do processo judicial (art.20, Dec. Lei 3365/41) (peça 14, p.4) ;
f) começou-se, portanto, a obra ficando o agravante de requerer nova licença, agora de implantação (peça 14, p.4) ;
g) os proprietários do imóvel desapropriado voltaram aos autos com nova contestação, alegando vício na citação, com requerimento de cassação da imissão de posse (peça 14, p.4) ;
i) não obtendo qualquer despacho em seu intento, os agravados retornaram novamente aos autos com pedido de revogação de imissão de posse, sendo determinada a audiência, conforme despacho de 28/8/2007 (peça 14, p.4) ;
j) depois da 2ª contestação no mesmo processo, a juíza deu andamento ao feito, sem a devida manifestação do município de Sanclerlândia sobre o pedido e revogação de imissão de posse e sem o município ter vistas dos autos, a MM. Juíza deferiu liminar revogando a imissão de posse inicialmente conferida, com base na falta de licença para prosseguimento da obra do aterro, e, devido a retirada de uma cerca de arame liso que circundava a gleba desapropriada, embora outra de arame farpado e postes de cimento tenha sido erguida no mesmo local antes da retirada da cerca de arame liso, causando graves prejuízos ao município (peça 14, p.5) ; 
h) pelo que se entende da sustentação da liminar concedida, revogando a imissão de posse, a continuação da obra sem a devida licença poderia causar prejuízo as partes. Fazendo com que a MM. Juíza a quo, deitasse a liminar agravada (peça 14, p.5) ;
i) em 4/10/2007, a Agência Ambiental, em inspeção às obras, reconheceu a sua paralisação, mesmo assim, advertiu o município por escrito a não prosseguir com os trabalhos (peça 14, p.5) ;
j) apenas com o intuito de procrastinar o andamento da obra, os proprietários do imóvel desapropriado buscaram a paralisação da mesma, via ação cautelar inominada, tendo em vista que a licença de funcionamento ainda não havia sido expedida (peça 14, p.5) ;
k) sem a devida cautela, a MM. Juíza singular, em outubro/2007, deferiu de plano liminar suspendendo a obra do feito da ação cautelar inominada, sem, contudo, procurar saber a verdade dos fatos (peça 14, p.5) ;
l) uma vez que a obra já se encontrava paralisada, o município não buscou a revogação da liminar, preferindo apenas contestar o feito, acreditando que a licença seria expedida em breve, como foi em dezembro/2007, para dar prosseguimento às obras (peça 14, p.5) ;
m) em resposta a ação de desapropriação, os proprietários do imóvel desapropriado promoveram ação de nulidade de decreto expropriatório suscitando os mesmos argumentos oferecidos em contestação (peça 14, p.6) ;
n) desesperados, os proprietários do imóvel desapropriado buscaram a todo custo a inviabilidade de implantação do referido aterro. Certo é, que se fazendo de defensores do meio ambiente buscaram, de toda forma possível, atrapalhar as obras do aterro (peça 14, p.6) ;
o) o município fez a juntada dos documentos e pleiteou a revogação da decisão revogativa da imissão na posse, conforme interlocutória e informou o ajuizamento do recurso de agravo de instrumento perante o Tribunal de Justiça do Estado de Goiás (peça 14, p.6) ;
p) o representante ministerial emitiu parecer favorável à procedência do pedido de desapropriação, porque os proprietários do imóvel desapropriado compareceram nos autos, ato este que supre qualquer nulidade de qualquer forma de citação, não havendo razões para declaração de nulidade pretendida pelos réus. Ponderou que não restou comprovado óbice à construção do aterro sanitário na área em foco, mas salientou a posição do técnico no laudo relacionado à necessidade de adequar via de acesso ao aterro com observância da faixa de domínio da rodovia, que é de responsabilidade do município (peça 14, p.6) . 
q) a MM Juíza prolatou a seguinte sentença: destarte o valor da indenização é justo, assim, julgo procedente o pedido desapropriatório intentado pelo município de Sanclerlândia, da gleba de terras com área de 1 alqueire, correspondendo a 48.400 m2 do imóvel rural denominado Fazenda Cerrado do Meio ou Alegre e Serrado ou Retiro, devidamente registrado no CRI desta cidade sob o nº R-230, matrícula; 1132, livro 2-p, de propriedade de Nelson Alves de Oliveira e Naiane Martins de Oliveira, fixo o valor de indenização a ser paga pelo poder público expropriante aos expropriados em R$ 28.000,00 contemporânea a época do laudo, destinada a construção do aterro sanitário 'lixão' desta cidade de Sanclerlândia, mediante o pagamento da importância depositada e devidamente complementada, devendo ser somados como atrás mencionados os juros compensatórios, juros moratórios, honorários advocatícios de sucumbência, devidamente corrigidos ' (peça 14, p.13) .
r) relatado o erro cometido pela ilustre magistrada à época, ao revogar a imissão na posse sem a observância das cautelares necessárias, dando ao município o direito do contraditório (peça 14, p.13) .
s) erros processuais foram a verdadeira causa da paralisação das obras, não havendo a paralisação com a falta de pagamento de indenização pela desapropriação, ficou claro com a sentença da Juíza que o valor avaliado e depositado no início da ação era o valor da indenização é justo, portanto nada mais haveria que ser pago ao desapropriado (peça 14, p.13) ;
t) a legislação é clara em impor que da desapropriação só será efetivada a imissão na posse com o pagamento e foi o que ocorreu conforme prova nos autos juntados de desapropriação que desde o início o depósito fora efetivado (peça 14, p.14) .
35. Quanto a real responsabilidade pela paralisação da obra a defesa alega o que se segue (peça 14, p.14) :
a) com efeito a obra foi realizada, como pode observar do relatório assinado por técnico em saneamento, em resposta ao ofício 226, datado de 23 de agosto de 2008, encaminhado pelo ministério público desta comarca a agência ambiental de Goiás em que afirma:
'Já está em fase de conclusão a trincheira dos resíduos sólidos urbanos, as duas lagoas de contenção de chorume e a vala de disposição dos resíduos dos serviços de saúde. Para as três primeiras unidades, faltam apenas a drenagem a impermeabilização da trincheira e das valas'.
'Está ainda em fase final de execução o serviço de drenagem pluvial da área, feitas de canaletas em U de 90 mm de diâmetro. A guarita também foi concluída...'
b) durante os anos de 2007 e 2008, devido a várias ações interpostas pelos ex-proprietários do terreno onde foi construído o aterro sanitário, e pelos erros oriundos do Judiciário, a obra ali edificada sofreu inúmeras interrupções que prejudicam, sobremaneira, o término da obra da gestão do requerido Itamar Leão do Amaral, além do que, as constantes mudanças na posse do imóvel por intermédio do Judiciário, tanto da parte do município quanto dos ex-proprietários acabaram por causar grandes danos no bom andamento da obra, tendo em vista, o vencimento e renovação da licença ambiental (peça 14, p.15) ;
c) não houve por parte do requerido Itamar Leão do Amaral omissão, uma vez que seu mandato frente a prefeitura se exauriu em dezembro de 2008, sendo que em maio de 2008 a então Juíza da Comarca, prolatou sentença favorável ao município, com os autores recorrendo da sentença junto ao Egrégio Tribunal de Justiça, cujo processo só retornou aquela comarca em 2011. Tais imprevistos impossibilitaram de terminar a obra que havia iniciado não houve por parte do requerido Itamar Leão falta de interesse na conclusão da obra, o que realmente aconteceu foram vários entraves burocráticos durante o último ano de seu mandato (peça 14, p.15) ;
d) na realidade o que aconteceu foi falta de interesse da administração que sucedeu ao do requerido Itamar Leão do Amaral em terminar as obras do aterro sanitário. Entretanto a administração é única não importando qual gestor está à frente do poder executivo, o certo é que a administração pública não pode ficar à mercê de picuinhas políticas, pois a real finalidade da administração é o bem-estar da coletividade e não de particulares (peça 14, p.15) ;
e) ficou claro o desinteresse da gestão 2009/2012, no término do aterro sanitário, pois, havia à disposição da mesma uma licença de instalação válida até a data de 29 de maio de 2009, bem como um valor depositado referente ao convênio com a Funasa em conta específica no valor de R$ 68.958,09. Valor suficiente para o término da obra (peça 14, p.15) ;
f) se houve omissão, ou dano ao erário, este foi provocado pela falta de interesse do prefeito eleito, que no início de 2009, poderia ter concluído a obra. Entretanto, no dia 22 de janeiro de 2009, o município de Sanclerlândia, através de seu prefeito, o Sr. Carlos Magalhães dos Santos, oficiou ao Coordenador Geral da Funasa em Goiás, solicitando vistoria técnica na obra e pasme, somente em 17 de novembro e 2009, quase um ano depois é que esta municipalidade voltou a manter contato com a Funasa através de ofício 576/2009, solicitando prorrogação de vigência do convênio que teria fim de 20/12/2009 (peça 14, p.15) ;
g) passaram-se 11 meses entre a primeira comunicação e a última pedindo prorrogação, neste lapso de tempo vieram o período chuvoso que castigaram sobremaneira as obras, causando os danos visualizados na obra em epígrafe (peça 14, p.15) ;
h) necessário analisar, realmente qual gestor deu azo ao ato improbidade como uma violação à moral, sendo uma conduta desonrosa do agente público, contrária às normas gerais e específicas de conduta (peça 14, p.16) ;
i) o requerido Itamar Leão deixou seu mandato em dezembro de 2008, livre e desembaraçado de qualquer ônus a municipalidade para o gestor seguinte, especificamente a obra do aterro sanitário. Havia uma licença ambiental que expiraria em maio de 2009, bem como saldo suficiente para o término da obra (peça 14, p.16) ;
j) o novo gestor deixou transcorrer todo o ano de 2009 para somente em novembro de 2009 a exatos 30 dias da expiração do prazo para o término da obra, requerer dilatação de prazo. O atual gestor preferiu devolver o saldo remanescente para término da obra à Funasa, do que terminar a obra deixando-a paralisada, inacabada por capricho político (peça 14, p.16) ;
k) ocorreu o pressuposto exigível para caracterizar ato de improbidade (peça 14, p.16) ;
l) o gestor sucessor não seguiu o princípio da continuidade e não prosseguiu com as obras do aterro sanitário (peça 14, p.16) ;
m) tudo o que ocorreu sobre a paralisação da obra foi contra a vontade do requerido Itamar Leão do Amaral haja vista uma sucessão de erros ocasionados pelo judiciário que revogou indevidamente a imissão na posse, tendo corrigido tal dano apenas no final do ano de 2008, e continuou por negligência da gestão 2009/2012 que não se dignou em concluir o aterro sanitário (peça 14, p.17) ;
n) a administração pública atua para cumprir determinado fim, que é a satisfação do interesse público (peça 14, p.17) ;
o) a função do agente público está submetida às normas constitucionais e leis federais, estaduais ou municipais, agindo sempre e em razão do interesse de todos. Não deve o servidor, operar suas funções de acordo com a vantagem pessoal, interesse individual, excedendo os limites permitidos legalmente (peça 14, p.17) ;
p) a obra só não foi concluída primeiro por desinteresse do prefeito Carlos Magalhães dos Santos, já falecido, que era o detentor do mandato no primeiro semestre de 2009, quando tinha em seu poder a autorização ambiental e os recursos necessários para o término da obra, e segundo pelo seu vice-prefeito que ao assumir preferiu devolver o valor depositado para o término da obra do que realizá-la (peça 14, p.18) ;
r) o requerido faz juntar ao presente feito a cópia integral dos autos de desapropriação a fim de comprovar o alegado (peça 14, p.18) ;
s) a não conclusão da obra ocorreu por pura falta de interesse da gestão que o sucedeu que passou todo o ano de 2009 inertes a situação da obra culminando com a devolução do saldo existente à Funasa no dia 19 de abril de 2010 (peça 14, p.18) ;
36. Quanto ao reinício das obras do aterro sanitário o advogado de defesa alega que:
a) o requerido Itamar Leão do Amaral é atual prefeito daquela municipalidade e sensível quanto a necessidade de se concluir a obra do aterro sanitário, reiniciou o projeto de conclusão da obra através de engenheiro especializado e formulou junto a Secretaria de Estado do Meio Ambiente, Recurso hídrico, Infraestrutura, Cidade e Assuntos metropolitanos de Goiás, processo para solicitar licença para reinício das obras e conclusão do aterro, tendo sido deferido o pedido e sendo concedido ao município de Sanclerlândia/GO licença ambiental com validade em 21/6/2022 para término do empreendimento (peça 14, p.18) ;
37. Depois, no fim das alegações de defesa, o advogado pede que sejam acolhidas as alegações arguidas a fim de que (peça 14, p.19) :
a) seja suspenso o andamento processual e julgamento desta tomada de contas especial até que seja findada a conclusão do aterro sanitário já iniciado com licença prévia concedida pela Secima; 
b) em sendo apurado o requerimento acima exposto que sejam julgados improcedentes as alegações constantes da TCE contra o requerido Itamar Leão do Amaral, a fim de reconhecer a procedência das alegações consubstanciadas pelos fatos e provas ora expostas;
c) termos em que com os documentos que a instruem aos respectivos autos protestando por todos os meios de provas em direito admitidos, inclusive pela juntada de outros documentos, se necessário for, e tudo mais que o interesse da causa convir. 
Os argumentos acima reproduzidos foram analisados por meio do 'Exame Técnico' da instrução de peça 61, nos termos abaixo:
EXAME TÉCNICO
38. O município de Sanclerlândia/GO moveu ação de desapropriação contra os proprietários de uma gleba de terras de 1 alqueire correspondente a 48.400 m2 do imóvel rural denominado Fazenda Cerrado do Meio ou Alegre e Serrado ou Retiro devidamente registrado no CRI daquela cidade sob o nº R-20, matricula: 1132, Livro 2-P, em fls. 63, datado de 14/02/2005 de propriedade particular tendo sido pago antecipadamente pelo município o valor da indenização de R$ 28.000,00 reais (peça 40, p.11-14) . 
39. Conforme informação da sentença de 16/5/2008, que foi favorável ao município de Sanclerlândia/GO, o valor da indenização de R$ 28.000,00 foi pago antecipadamente, informação contrária a que já existia nestes autos de que o embargo da obra seria por falta de pagamento (peça 40, p.11-14) . 
40. O embargo judicial que impediu o andamento, quando já estava concluído 85% da construção total, do aterro sanitário, foi resultado de três ações judiciais movidas pelos proprietários do imóvel desapropriado que não aceitavam o fato de ter sua fazenda desvalorizada com a inserção do aterro sanitário entre suas terras: ação declaratória de nulidade do decreto expropriatório, ação cautelar inominada e ação cautelar de atentado (peça 2, p. 82-88) , (peça 42, p. 2-3) .
41. Além do mais, os proprietários da gleba desapropriada apelaram da sentença favorável ao município de Sanclerlândia/GO ao Tribunal de Justiça do Estado de Goiás que declarou deserto o recurso de apelação em 28/6/2010 mantendo pelos próprios fundamentos a sentença do Juízo da Fazenda Pública da comarca de Sanclerlândia/GO (peça 44, p. 22) .
42. Como se vê, a desapropriação da gleba destacada do imóvel rural esteve sub judice no período de 2006 até pelo menos 2011, posterior a vigência do convênio de 30/6/2004 a 20/12/2009 e prazo de apresentação de prestação de contas em 18/2/2010 (peça 3, p. 218) , quando o processo judicial de desapropriação retornou a comarca de Sanclerlândia/GO vindo do Tribunal de Justiça do Estado de Goiás (peça 14, p. 14-15) , (peça 25, p. 6,14) (peça 27, p. 15-16) .
43. Realmente, as constantes mudanças na posse do imóvel por intermédio do Judiciário, tanto da parte do município quanto dos ex-proprietários acabaram por causar grandes danos no bom andamento da obra, tendo em vista, o vencimento e renovação da licença ambiental (peça 14, p.15) .
44. Tais imprevistos impossibilitaram que o então prefeito Itamar Leão do Amaral cujo mandato se exauriu em dezembro de 2008 terminasse a obra que havia iniciado e também impossibilitaram que o sucessor cujo mandato se iniciou em 2009 pudesse continuar a obra do aterro sanitário sob pena de crime de desobediência.
45. O advogado de defesa informa que o responsável em epigrafe é novamente o atual prefeito de Sanclerlândia/GO e que reiniciou o projeto de conclusão da obra através de engenheiro especializado e formulou junto a Secretaria de Estado do Meio Ambiente, Recurso Hídrico, Infraestrutura, Cidade e Assuntos metropolitanos de Goiás, processo para solicitar licença para reinício das obras e conclusão do aterro, tendo sido deferido o pedido e sendo concedido ao município de Sanclerlândia/GO licença ambiental com validade em 21/6/2022 para término do empreendimento (peça 14, p.20-22) .
46. O precípuo de um convênio é a realização da sua finalidade; não é, portanto, a devolução de seus recursos com juros e correção monetária.
47. Houve caso fortuito ou de força maior que impediu a boa e regular gestão dos recursos do Convênio 149/2004 (Siafi 517928) , previsto na Lei 8.443, de 16/7/1992 no artigo 20: As contas serão consideradas iliquidáveis quando caso fortuito ou de força maior, comprovadamente alheio à vontade do responsável, tornar materialmente impossível o julgamento de mérito a que se refere o art. 16 desta lei.
48. A Funasa sabia do embargo judicial da gleba desapropriada onde já havia sido construída e aprovada por ela 52,33% do total objeto do Convênio 149/2004 (Siafi 517928) sendo que segundo a interpelação judicial da empresa executora que foi obrigada a se retirar do terreno já havia sido executado 85% do aterro sanitário quando incidiu o embargo judicial.
49. Demonstra isso que o aterro estava sendo executado com os recursos do Convênio 149/2004 (Siafi 517928) sendo que o prefeito sucessor da gestão seguinte considerou mais apropriado enquanto não transitasse em julgado o processo de desapropriação devolver o saldo remanescente da conta específica à Funasa.
50. Nem o responsável em epígrafe, nem o prefeito sucessor e nem a Funasa poderiam forçar a continuidade da conclusão do aterro sanitário sob pena de crime de desobediência.
51. O embargo judicial com a pena de crime de desobediência são fatores de caso fortuito ou de força maior que contribuíram para a falta de conclusão do aterro sanitário referido. 	 
52. Entretanto, apesar da existência de caso fortuito e de força maior é racional aceitar a proposta do responsável em epígrafe de suspender o andamento processual e julgamento desta tomada de contas especial até que seja findada a conclusão do aterro sanitário já iniciado com licença prévia concedida pela Secima.
53. A certeza de que as obras foram retomadas poderá ser demonstrada por acompanhamento da Funasa, se o Tribunal acatar o sobrestamento das contas ou não precisará ser demonstrada se o Tribunal decidir condenar o responsável em epígrafe caso não considere suas alegações de defesa como caso fortuito ou de força maior que impediu a conclusão do aterro sanitário sob pena de crime de desobediência se o dito responsável se atrevesse a prosseguir com as obras para concluir o aterro sanitário dentro do prazo de vigência do convênio em debate. 
54. Obviamente, a retomada das obras não será mais executada com os recursos do convênio em discussão inclusive porque já foram utilizados na primeira vez antes da incidência do embargo judicial, com exceção do saldo remanescente da conta específica dos recursos que foi devolvido à Funasa.
55. Além do mais, o município de Sanclerlândia/GO em observância ao Termo de Ajustamento de Conduta firmado com o Ministério Público da sua comarca está obrigado na construção de um aterro sanitário, considerado de utilidade pública, Decreto-Lei 3365/41, (peça 14, p.3) .
56.  A Lei 8.443, de 16/7/1992 no artigo 11 prevê que o Relator mediante despacho singular, de ofício ou por provocação do órgão de instrução ou do Ministério Público junto ao Tribunal, pode determinar o sobrestamento do julgamento de contas. 
Como conclusão, propôs-se o seguinte encaminhamento: 
a) determinar o sobrestamento do julgamento destas contas, nos termos dos arts. 10, § 1º, e 11 da Lei 8.443/1992 c/c os arts. 157 e 201, § 1º, do Regimento Interno/TCU até o final do mandato municipal do prefeito Itamar Leão do Amaral (CPF XXX.094.171-XX) tendo em vista que foi deferido o pedido para reinício das obras e conclusão do aterro sanitário objeto do Convênio 149/2004 (Siafi 517928) sendo concedido ao município de Sanclerlândia/GO licença ambiental com validade em 21/6/2022 para término do empreendimento.
b) que determine a Fundação Nacional de Saúde (Funasa) acompanhe a reconstrução e conclusão do aterro sanitário objeto do Convênio 149/2004 (Siafi 517928) tendo em vista que foi deferido o pedido para reinício das obras sendo concedido ao município de Sanclerlândia/GO licença ambiental com validade em 21/6/2022 para término do empreendimento. 
No âmbito interno da unidade técnica, então Secex-CE, houve discordância com o encaminhamento proposto, entendendo-se pela rejeição das alegações de defesa com consequente julgamento das contas pela irregularidade (peças 62 e 63) . 
Apreciado pelo MP/TCU, este aquiesceu à proposta do auditor, pelo sobrestamento da TCE e determinação à Funasa para acompanhamento da conclusão do aterro sanitário (item 21) .
Submetida à apreciação do relator, Min. Augusto Nardes, este entendeu, por meio do despacho de peça 65, que as análises realizadas pela unidade técnica e MP/TCU não concluem sobre a responsabilidade do ex-prefeito na paralisação da obras, uma vez que tais análises permearam tão somente os aspectos relacionados ao licenciamento deferido após o término da vigência do convênio.
Assim, determinou o retorno dos autos à Secex-TCE para a realização de nova análise das alegações de defesa, sobretudo quanto à responsabilidade que levaram à paralisação das obras por demanda judicial.
EXAME TÉCNICO
A questão fundamental que se põe em exame nesse momento, é avaliar as condutas do responsável e em que medida são suficientes ou não para sua responsabilização pela paralisação das obras, que resultaram no insucesso da implantação do aterro sanitário objeto do Convênio 149/2004.
Conforme entendimento do relator, o exame das alegações de defesa do Sr. Itamar Leão do Amaral, já realizado na instrução precedente (peça 61) , teria sido inconclusivo a respeito de sua responsabilização sobre a paralisação das obras objeto do ajuste. 
Conforme registrado na instrução anterior, constatou-se que houve pagamento antecipado do valor da indenização, de R$ 28.000,00, pela desapropriação do imóvel onde seria instalado o aterro sanitário. Apesar de não haver nos autos o comprovante de pagamento, há menção de sua realização antecipada na decisão judicial que imitiu o município na posse do imóvel (peça 40, p. 11) , bem como em apelação judicial em que os proprietários mencionam já ter sido depositado o referido valor (peça 41, p. 17) .
Portanto, não há dúvidas que houve o pagamento pela desapropriação do imóvel antes da decisão judicial que transferiu sua posse ao município, não sendo esta a razão que ocasionou a demanda judicial e consequente paralisação das obras.
Quando as obras foram embargadas em novembro/2007, estas já estavam 85% concluídas, conforme se extrai da informação presente na interpelação judicial movida pela contratada (peça 2, p. 84) . De fato, esse percentual é compatível com as informações colhidas no Relatório Técnico 956/2007, da Agência Ambiental de Goiás, realizado em 9/10/2007 a pedido do Ministério Público (peça 32, p. 1-2) , portanto, um mês antes do embargo, que assim retratou as obras:
Após percorremos toda a área de instalação do empreendimento, constatamos que o local é o mesmo que foi previamente, indicado por essa Agência para a implantação do projeto. As obras de estruturação do aterro se encontram em estágio bem adiantado e vem sendo executado de acordo com o que preconiza o projeto original.
Já está tem fase de conclusão a trincheira dos resíduos sólidos urbanos, as duas lagoas de contenção de chorume e a vala de disposição dos resíduos dos serviços de saúde. Para as três primeiras unidades, faltam apenas a drenagem a impermeabilização da trincheira e das valas. 
Está ainda em fase final de execução o serviço de drenagem pluvial da área, feitas de canaletas em U de 90mm de diâmetro. A guarita também já foi concluída, falta apenas a implantação da cerca viva do contorno da área, que deverá ser feita com sanção do campo, visando além do isolamento é proteção do local, segurança dos resíduos leves e muito leves que tendem a extrapolar os limites da área alcançando a rodovia e pastagem no entorno do aterro. 
O percentual informado de 85% se mostra adequado, uma vez que em visita realizada em 14/8/2007 (peça 1, p. 130-140) , portanto pouco mais de três meses antes do embargo das obras, a Funasa já apontava execução de 52,33%. Dessa forma, é razoável supor que no período compreendido entre a visita da Funasa e a data do embargo, cerca de três meses, as obras tenham avançado até o percentual de 85%.
A partir do embargo das obras, houve sucessivo e ininterrupto embate judicial entre o município e os proprietários do imóvel objeto da ação de desapropriação, tanto na primeira quanto na segunda instâncias da Justiça Estadual de Goiás, onde a posse do imóvel esteve ora sob domínio do município, ora dos proprietários.
Abaixo apresentamos uma breve cronologia desse embate judicial.
	Data
	Ação/Decisão
	Autor
	Localização

	14/3/2006
	Desapropriação
	Município
	Peça 21, p. 2-6

	16/3/2006
	Decisão de imissão provisória de posse em favor do município
	Justiça de 1º Grau
	Peça 22, p. 16-18

	12/4/2006
	Contestação da decisão de imissão provisória de posse em favor do município
	Proprietários
	Peça 35, p. 8-16

	13/7/2006
	Pedido de perícia
	Proprietários
	Peça 52, p. 2-3

	27/3/2007
	Pedido de Interdito Proibitório
	Proprietários
	Peça 52, p. 16-17

	9/5/2007
	Pedido de cassação da imissão provisória de posse
	Proprietários
	Peça 54, p. 1-12

	2/8/2007
	Pedido de cassação da liminar possessória
	Proprietários
	Peça 55, p. 14-15

	28/11/2007
	Cassação da posse provisória em favor do município e embargo das obras
	Justiça de 1º Grau
	Peça 25, p. 5-6

	14/1/2008
	Requerimento de revogação da cassação da posse provisória
	Município
	Peça 36, p. 3-6

	14/1/2008
	Agravo de Instrumento contra a revogação da posse em favor do município
	Município
	Peça 36, p. 11-17 e Peça 37, p. 1-6

	30/1/2008
	Pedido de apreciação do requerimento de 14/1/2008
	Município
	Peça 36, p. 8-9

	19/2/2008
	Pedido de realização de perícia e manutenção do embargo das obras
	Proprietários
	Peça 38, p. 10-14

	16/5/2008
	Sentença da ação de desapropriação com imissão definitiva da posse ao município
	Justiça de 1º Grau
	Peça 40, p. 1-15

	9/6/2008
	Agravo de Instrumento contra a sentença de 16/5/2008, com pedido de efeito suspensivo
	Proprietários
	Peça 41, p. 5-12

	20/6/2008
	Apelação contra a sentença de 16/5/2008.
	Proprietários
	Peça 40, p. 20-21 e Peça 41, p. 1-4

	25/7/2008
	Decisão desfavorável ao Agravo de Instrumento de 9/6/2008
	Justiça de 2º Grau
	Peça 42, p. 9-15

	30/12/2008
	Apresentação de contrarrazões à apelação dos proprietários de 20/6/2008
	Município
	Peça 43, p. 1-14

	22/4/2009
	Apelação Cível
	Proprietários
	Peça 21, p. 1

	17/5/2010
	Manifestação desfavorável do MP à apelação de 22/4/2009
	Ministério Público
	Peça 44, p. 19-21

	28/6/2010
	Decisão denegatória da Apelação Cível de 22/4/2009
	Justiça de 2º Grau
	Peça 44, p. 22

	19/7/2010
	Certidão de trânsito em julgado da Decisão de 28/6/2010
	Justiça de 2º Grau
	Peça 44, p. 24

A partir do quadro acima, percebe-se que a posse do imóvel onde seria instalado o aterro sanitário foi objeto de disputa judicial por quatro anos, entre 14/3/2006 e 28/6/2010, com trânsito em julgado e posse definitiva e inquestionável ao município somente em 19/7/2010.
É evidente que no decorrer da disputa judicial, em especial a partir da cassação da posse provisória e determinação do embargo das obras em novembro de 2007, não havia as condições necessárias à continuidade das obras pelo município. 
A despeito da sentença favorável, prolatada em 16/5/2008, que reconheceu a posse definitiva do imóvel em favor do município (peça 40, p. 1-15) , as apelações e agravos impetrados pelos proprietários, inclusive com pedido de efeito suspensivo da sentença, retiraram do gestor municipal a necessária segurança jurídica à continuidade das obras, enquanto a vigência do convênio transcorria para seu fim, consumado em 20/12/2009.
Revelam os autos que o responsável adotou as medidas administrativas prévias e necessárias à ação judicial de desapropriação do imóvel, que se fez anteceder pelo decreto de desapropriação, pelo laudo de avaliação, pelo relatório técnico da Agência Ambiental de Goiás e pelo devido pagamento aos proprietários (peça 22, p. 2-14) .
O que ocorreu, de fato, foram tentativas levadas a cabo pelos proprietários com o intuito de evitar a instalação do aterro sanitário, ante o receio de desvalorização do restante de sua propriedade, como afirmam à peça 54, p. 9. Para tanto, se utilizaram legitimamente dos meios judiciais contra o intento do município, cujo desfecho tardio impossibilitou a conclusão do empreendimento antes do término da vigência do convênio. 
Da leitura das razões expostas pelos proprietários nos diversos pedidos e recursos, não vislumbramos condutas omissivas ou comissivas de parte do responsável que pudessem, de fato, ter dado causa à disputa judicial, com claros efeitos negativos sobre a execução do convênio.
As obras somente poderiam ter sido retomadas com segurança em 19/7/2010, quando ocorreu o trânsito em julgado da ação de desapropriação, momento em que o convênio já não mais vigorava.
A esse respeito, vale registrar que o Sr. Walker Rodrigues Soares, vice-prefeito que assumiu a gestão municipal em setembro/2009, após o falecimento do Sr. Carlos Magalhães, solicitou à Funasa, por meio do Ofício 576/2009 (peça 1, p. 170) , a prorrogação do convênio até 31/12/2010.
Apesar de haver parecer favorável à prorrogação, conforme Nota Técnica de 30/11/2009 (peça 1, p. 171) , não houve resposta da Funasa ao pedido. Na manifestação seguinte à referida nota técnica, em 10/2/2010 (peça 1, p. 172) , a Funasa nada menciona a respeito do pedido de prorrogação, indicando que, possivelmente, deixou transcorrer a vigência do convênio até o seu término, em 20/12/2009, sem apreciar o pedido de sua prorrogação, podendo tal fato revelar desídia daquela Fundação. Se a Funasa tivesse prorrogado o convênio, talvez houvesse condições de concluir a obra, dependendo do estado de degradação das mesmas ao fim da batalha judicial.
Acerca do que foi efetivamente realizado, é razoável que o percentual de execução tenha alcançado 85%, como afirmado pela contratada e constatado em vistoria realizada pela Agência Ambiental de Goiás (item 30) . Dessa forma, as obras teriam alcançado um valor financeiro de R$ 247.834,07, obtido pela aplicação do citado percentual sobre o valor do repasse financeiro realizado pela Funasa (R$ 291.569,50 x 0,85) .
Haveria, portanto, um saldo financeiro da parte federal de recursos de R$ 43.735,42 (R$ 291.569,50 - R$ 247.834,04) . Considerando a devolução do saldo de R$ 56.569,50 (peça 3, p. 93 e peça 2, p. 49) , restaria evidente que não houve realização de pagamentos por serviços não realizados.
Conclui-se, portanto, que não há elementos nos autos que demonstrem que o Sr. Itamar Leão do Amaral tenha praticado qualquer conduta omissiva ou comissiva que tenha ocasionado a paralisação das obras e o não alcance dos resultados pretendidos com o Convênio 149/2004. Ao contrário, constata-se que, como representante legal do município, adotou as medidas administrativas e judiciais adequadas à garantia da posse do imóvel onde se executavam as obras de instalação do aterro sanitário, não sendo razoável atribuir-lhe responsabilidade pelos desdobramentos judiciais e insucesso do empreendimento, cujas execução transcorria normalmente até a determinação de seu embargo. Por outro lado, não há elementos que indiquem a realização de pagamentos por serviços não executados.
Apesar de não constituir caso fortuito ou de força maior, o embargo das obras produziu os mesmos efeitos destes, na medida em que impediu o gestor de cumprir com o seu dever de executar o convênio a bom termo e concluir as obras. Portanto, as causas ensejadoras do insucesso do empreendimento se situam fora do alcance da vontade do responsável.
Nessas circunstâncias, entendemos que pode ser aplicado ao presente caso, por analogia, a disposição contida na Súmula TCU 3, que assim determina:
SÚMULA TCU 3: O arquivamento é a solução indicada para as hipóteses em que as contas de responsáveis por dinheiros, valores e bens públicos se tornarem iliquidáveis, por causas fortuitas ou de força maior.
Dessa forma, deve-se reconhecer as presentes contas como iliquidáveis, com o seu consequente trancamento e posterior arquivamento, conforme estabelece o art. 211 do Regimento Interno do TCU. 
CONCLUSÃO
	Em face da análise promovida na seção 'exame técnico', constatou-se, à luz dos argumentos de defesa e documentos probatórios carreados aos autos, que não há elementos que indiquem a prática, pelo responsável, de condutas ensejadoras de dano ao erário, devendo-se reconhecer que as causas determinantes da paralisação das obras e insucesso do empreendimento, a exemplo dos casos fortuitos e de força maior, estão fora do alcance de sua vontade.
Isto posto, ante a impossibilidade de julgamento de mérito, devem as contas ser consideradas iliquidáveis, com o consequente trancamento e arquivamento dos autos, conforme estabelece o art. 211 do Regimento Interno do TCU. 
Ressalte-se, por fim, que a retomada das obras do aterro sanitário que será instalado no mesmo imóvel (Fazenda Cerrado do Meio) , já contemplada com expedição de nova licença ambiental (peça 16) , não se sujeita mais ao controle do Tribunal, uma vez que não serão custeadas com recursos federais objeto do convênio em apreço, já expirado em dezembro/2009. As novas ações objetivando a implantação do aterro sanitário, que em nada tangencia o mérito das presentes contas, está a cargo das instâncias de controle local e do Tribunal de Contas dos Municípios do Estado de Goiás, não havendo razões para que sejam acompanhadas pela Funasa, como sugerido na instrução anterior.
PROPOSTA DE ENCAMINHAMENTO
 Diante do exposto, submetem-se os autos à consideração superior, propondo-se a adoção das seguintes medidas:
a)	com fundamento nos arts. 20 e 21 da Lei 8.443/1992 c/c o art. 211 do Regimento Interno, que sejam consideradas iliquidáveis as contas do Sr. Itamar Leão do Amaral (CPF XXX.094.171-XX) , Prefeito Municipal de Sanclerlândia/GO, nas gestões de 2001-2004 e 2005-2008, ordenando o seu trancamento;
b)	enviar cópia do Acórdão que vier a ser proferido à Fundação Nacional de Saúde, ao Município de Sanclerlândia, ao Tribunal de Contas dos Municípios do Estado de Goiás e ao responsável, para ciência, informando que a deliberação, acompanhada do Relatório e Voto que a fundamentarem, estará disponível para consulta no endereço www.tcu.gov.br/acordaos, além de esclarecer que, caso requerido, o TCU poderá fornecer sem custos as correspondentes cópias, de forma impressa; e
c) 	arquivar o processo".
2.	O Ministério Público junto a este Tribunal discordou do encaminhamento proposto pela unidade técnica, nos seguintes termos (peça 69) :
"Em nosso parecer de peça 64 apresentamos a discrepância entre a proposta do auditor instrutor e a solução defendida pelo diretor. Avaliamos que naquele momento não cabia a responsabilização do ex-prefeito, sendo recomendável o sobrestamento da TCE e determinação à Fundação Nacional de Saúde para que acompanhasse a conclusão do aterro após a resolução pelo Poder Judiciário do embate entre o ex-proprietário do terreno desapropriado para a instalação do aterro e o município.
Acontece que o E. Relator, no despacho de peça 65, considerou que a Unidade Técnica e o MPTCU não concluíram sobre a responsabilidade do ex-prefeito, limitando-se a avaliar aspectos do licenciamento deferido após o encerramento do convênio, razão pela qual ordenou o envio dos autos à Unidade Técnica para reanálise das alegações de defesa do ex-gestor, o que resultou na instrução de peça 66.
Esclarecemos que nossa observação, a princípio, era que inexistia culpa do ex-prefeito, uma vez que as obras foram interrompidas e estavam passando por processo de deterioração, não por vontade ou desídia do gestor, mas por ordem do Poder Judiciário, que apreciava à época disputa entre o ex-proprietário do terreno e a administração municipal. Logo não cabia falar em responsabilização do ex-gestor, razão pela qual sugerimos o sobrestamento até a conclusão do litígio ou levantamento da ordem de interrupção das obras.
Assim sendo, considerando que houve a execução parcial do convênio, com o potencial de a parcela das obras executadas serem incorporadas ao patrimônio da municipalidade, sugerimos ao E. Relator que a Funasa e o Município de Sanclerlândia/GO sejam diligenciados para que informem se houve a conclusão do objeto, com o alerta de que em caso de negativa o valor despendido nas obras poderá ser cobrado do município.
Na eventualidade de o E. Relator não concordar com a medida preliminar sugerida, manifestamos nossa anuência ao arquivamento do feito por ausência de pressupostos, pois que a falta de responsabilidade do ex-gestor está suficientemente caracterizada, sem prejuízo de divergirmos da análise técnica lançada no item 51 da derradeira instrução, segundo a qual eventual avaliação da conclusão do aterro foge da competência do TCU, porquanto, a nosso ver, persiste o dever dos envolvidos de comprovarem a correta destinação da parcela de obra que foi implementada com recursos federais e de atestarem a conclusão do projeto, aspectos que justificam a medida saneadora proposta no parágrafo anterior.
Por fim, reforçamos nossa sugestão de irresponsabilidade dos gestores com o seguinte registro da Unidade Técnica:
45. Conclui-se, portanto, que não há elementos nos autos que demonstrem que o Sr. Itamar Leão do Amaral tenha praticado qualquer conduta omissiva ou comissiva que tenha ocasionado a paralisação das obras e o não alcance dos resultados pretendidos com o Convênio 149/2004. Ao contrário, constata-se que, como representante legal do município, adotou as medidas administrativas e judiciais adequadas à garantia da posse do imóvel onde se executavam as obras de instalação do aterro sanitário, não sendo razoável atribuir-lhe responsabilidade pelos desdobramentos judiciais e insucesso do empreendimento, cuja execução transcorria normalmente até a determinação de seu embargo. Por outro lado, não há elementos que indiquem a realização de pagamentos por serviços não executados. (peça 66) ".
	
É o Relatório.

Everaldo José dos Santos (OAB/GO 30.897).

Procurador Marinus Eduardo De Vries Marsico.

TOMADA DE CONTAS ESPECIAL. CONSTRUÇÃO DE ATERRO SANITÁRIO. PARALISAÇÃO DAS OBRAS. INCONCLUSÃO DO OBJETO PACTUADO. IMPUGNAÇÃO DA TOTALIDADE DAS DESPESAS EFETUADAS COM RECURSOS PÚBLICOS FEDERAIS. CITAÇÃO. NÃO CONSTATAÇÃO DA PRÁTICA DE ATO ILEGÍTIMO, ILEGAL OU ANTIECONÔMICO POR PARTE DO RESPONSÁVEL. AUSÊNCIA DOS PRESSUPOSTOS DE CONSTITUIÇÃO E DESENVOLVIMENTO VÁLIDO E REGULAR DO PROCESSO. ARQUIVAMENTO DAS CONTAS, SEM JULGAMENTO DE MÉRITO.

TOMADA DE CONTAS ESPECIAL (TCE)

Secretaria de Controle Externo de Tomada de Contas Especial - SecexTCE.

Aprecia-se tomada de contas especial instaurada pela Fundação Nacional de Saúde (Funasa) , tendo como responsável o Sr. Itamar Leão do Amaral, prefeito do Município de Sanclerlândia/GO nas gestões de 2001-2004 e 2005-2008, em razão da impugnação total das despesas realizadas com recursos do Convênio 149/2004, o qual tinha por objeto a execução de sistema de resíduos sólidos na municipalidade. 
2.	Com vigência no período de 30/6/2004 a 20/12/2009 e prazo final de apresentação de prestação de contas em 18/2/2010, referido ajuste previu recursos no valor total de R$ 326.835,00, sendo R$ 291.569,50 à conta da Funasa e R$ 35.265,50 de contrapartida municipal.
3.	No âmbito deste Tribunal, foi promovida a citação do Sr. Itamar Leão do Amaral para apresentar alegações de defesa e/ou recolher aos cofres públicos a parcela dos recursos federais aplicada no objeto conveniado (R$ 235.000,00) , em razão da não comprovação da boa e regular aplicação desses recursos devido à impugnação total das despesas realizadas, que se deu em face da paralisação das obras por embargo judicial (ante o não pagamento da indenização do terreno expropriado para a instalação do aterro sanitário) , o que teria impossibilitado a conclusão das obras e dado causa à degradação dos serviços já executados.
4.	Na instrução de mérito, a Secretaria de Controle Externo de Tomada de Contas Especial (SecexTCE) sugeriu o trancamento e arquivamento dos autos, com fundamento no art. 211 do Regimento Interno do TCU, ante a conclusão da ausência de elementos a indicar a prática, pelo responsável, de condutas ensejadoras de dano ao erário.
5.	Discordando da unidade técnica, o Ministério Público junto a este Tribunal (MPjTCU) propôs a realização de diligência à Funasa e à municipalidade para obtenção de informações acerca da conclusão do objeto conveniado ou, alternativamente, o arquivamento do feito, por ausência de pressupostos de constituição e desenvolvimento válido e regular do processo, sob o fundamento de falta de responsabilidade do ex-gestor quanto à não conclusão do objeto conveniado.
6.	De pronto, acolho as conclusões da Serur e do douto Parquet no que tange à inexistência de elementos nos autos demonstrando a prática, pelo responsável, de qualquer conduta omissiva ou comissiva que tenha ocasionado a paralisação das obras e o não alcance dos resultados pretendidos com o Convênio 149/2004. 
7.	Com efeito, apurou-se que, como representante legal da municipalidade, o Sr. Itamar Leão do Amaral adotou as medidas administrativas e judiciais adequadas à garantia da posse do imóvel onde se executavam as obras de instalação do aterro sanitário, não sendo razoável atribuir-lhe responsabilidade pelos desdobramentos judiciais e insucesso do empreendimento, cuja execução transcorria normalmente até o seu embargo judicial.
8.	Como registrado pela unidade técnica, a posse do imóvel onde estava sendo instalado o aterro sanitário foi objeto de disputa judicial por quatro anos, entre março de 2006 e junho de 2010, com trânsito em julgado e posse definitiva e inquestionável concedida ao município somente em 19/7/2010.
9.	O cerne de tal disputa foi a alegada desvalorização da região com a construção do aterro sanitário, suscitada pelos proprietários do terreno expropriado, e não a ausência de pagamento da indenização estabelecida por parte do responsável, a qual se deu no devido tempo.
10.	A resolução desse litígio, com a liberação do exercício pleno inerente à propriedade do terreno expropriado, ocorreu somente após o término da gestão do responsável, em dezembro de 2008, a expiração da licença de instalação do aterro sanitário, em maio de 2009, e quando o convênio já não vigorava mais, desde 20/12/2009.
11.	Foi, portanto, o embargo judicial que impossibilitou a continuidade e o término da obra conveniada durante a gestão do responsável, não tendo sido apurado contra ele qualquer ação ou omissão que tivesse dado causa a esse embargo e/ou ao seu desfecho a longo prazo. 
12.	Verificou-se, ademais, quanto à parcela utilizada dos recursos conveniados, que sua aplicação se deu de forma correta, não tendo sido identificado qualquer indício da realização de pagamentos por serviços não executados.
13.	Considerando, então, que o responsável não praticou ato ilegítimo, ilegal ou antieconômico, não estando presente, portanto, um dos pressupostos de constituição e de desenvolvimento válido e regular do processo, julgo mais adequado ao caso o encaminhamento sugerido pelo MPjTCU, de arquivamento do feito, sem julgamento do mérito, com fundamento no art. 1º, inciso I, da Lei 8.443/1992 c/c os arts. 169, 201 e 212 do Regimento Interno do TCU.
14.	Tal encaminhamento está alinhado à jurisprudência deste Tribunal, segundo a qual cabe, com base no art. 212 do Regimento Interno do TCU, o arquivamento de tomada de contas especial quando da inexistência de irregularidade grave passível de imputação ao responsável. Vide, por exemplo, o Acórdão 3569/2019-TCU-Segunda Câmara, da relatoria do Ministro Raimundo Carreiro.
15.	Acerca da proposta formulada pelo douto Parquet de realização de diligências visando à averiguação da conclusão do objeto conveniado, tal medida, a meu ver, não se mostra necessária.
16.	Em primeiro lugar, já está demonstrada nos autos a correta destinação dos recursos conveniados na parcela de obra que foi implementada, a qual só não atingiu a finalidade pactuada por motivos alheios não só à vontade do responsável mas, também, da própria municipalidade.
17.	Isso porque, segundo apurado nos autos, à época da paralisação das obras por conta do embargo judicial, em novembro de 2007, a execução do objeto conveniado já havia atingido 85%, correspondente a R$ 247.834,07. Remanescia, portanto, saldo financeiro da parte federal no valor de R$ 43.735,42, suficiente, a princípio, para a conclusão do objeto conveniado.
18.	Em setembro de 2009, já na gestão sucessora e ainda na vigência do embargo judicial, a municipalidade solicitou à Funasa, por meio do Ofício 576/2009 (peça 1, fl. 170) , a prorrogação do convênio, que se encerraria em 20/12/2009, até 31/12/2010.
19.	Em que pese a existência da manifestação, no âmbito do órgão concedente, favorável ao atendimento dessa solicitação, conforme Nota Técnica de 30/11/2009 (peça 1, fl. 171) , não houve decisão oficial a esse respeito, o que levou à extinção do ajuste e, com isso, implicou na devolução do saldo remanescente dos recursos conveniados, impossibilitando a municipalidade de dar continuidade à execução das obras.
20.	Como colocado pela unidade técnica, caso o convênio tivesse sido prorrogado, a municipalidade teria tido condições de concluir as obras após o fim da batalha judicial, uma vez que tinha em seu poder autorização ambiental e recursos financeiros para tal.
21.	Em segundo lugar, as medidas adotadas pela atual gestão municipal visando à retomada, com recursos próprios, das obras do aterro sanitário, a ser instalado no mesmo local previsto originalmente, evidenciam o interesse do ente federativo na conclusão do objeto conveniado e no atingimento da finalidade social pretendida com o convênio, qual seja, proporcionar à comunidade a destinação adequada de resíduos sólidos. 
22.	Por certo, o aproveitamento do que já foi executado depende do seu atual estado de degradação, resultante da paralisação das obras desde 2007. Já a conclusão das obras depende, sobretudo, da existência de recursos financeiros municipais disponíveis e suficientes para o atendimento conjunto dessa e demais demandas públicas, o que não é a realidade da maior parte dos municípios brasileiros.
23.	A meu ver, ainda que as medidas anunciadas não surtam resultado, elas descaracterizam eventual desídia por parte da municipalidade em entregar à população o objeto conveniado. Por essa razão, entendo não ser cabível responsabilizá-la, cobrando-lhe o valor federal despendido nas obras conveniadas, caso não haja a conclusão do aterro sanitário previsto no convênio e, com isso, a parcela do objeto conveniado que foi executada não puder trazer benefício à coletividade.
24.	Tal entendimento alinha-se à jurisprudência deste Tribunal no sentido de que a imputação do débito no que tange às parcelas do objeto que, mesmo executadas, não trouxeram benefício à coletividade não pode ser absoluta, a ponto de desconsiderar motivos de força maior, alheios à vontade do gestor, que dificultaram ou até mesmo impediram o efetivo aproveitamento do objeto executado pela sociedade destinatária dos recursos federais repassados. Nessa linha, por exemplo, os Acórdãos 2.179/2013, Rel. Min. Benjamim Zymler, e 7.216/2018, Rel. Min. José Múcio Monteiro, ambos da 2ª Câmara.
	Pelas razões expostas, VOTO no sentido de que seja adotado o acórdão que ora submeto à apreciação deste colegiado.
TCU, Sala das Sessões Ministro Luciano Brandão Alves de Souza, em 15 de setembro de 2020.
Ministro JOÃO AUGUSTO RIBEIRO NARDES 
Relator